臺灣高等法院民事判決
111年度上易字第219號
上  訴  人  王雅萱  

訴訟代理人  陳奕勳律師
被上訴人    國泰建設股份有限公司

法定代理人  張清櫆  
訴訟代理人  劉建成律師
複代理人    林暘鈞律師
上列當事人間請求返還價金等事件，上訴人對於中華民國110年1
2月28日臺灣臺北地方法院109年度重訴字第1239號第一審判決提
起一部上訴，本院於111年7月6日言詞辯論終結，判決如下：
    主      文
上訴駁回。
第二審訴訟費用由上訴人負擔。
    事實及理由
一、上訴人主張：伊於民國100年2月26日向被上訴人購買「○○○○
    」3樓B戶預售屋（門牌號碼：臺中市○○區○○○○路00號3樓之2
    ，下稱系爭房屋，連同一併購買之3個車位及坐落基地應有
    部分，合稱系爭房地），並簽訂不動產買賣契約書（下稱系
    爭契約），買賣總價經兩造合意由新臺幣（下同）5,510萬
    元調整為5,503萬4,789元，伊已給付買賣價金5,294萬元。
    系爭房地於104年11月30日完工，被上訴人於106年9月30日
    將系爭房地所有權移轉登記予伊，但因系爭房屋有2樓公設
    露臺設置空調主機及大理石地板霧化之瑕疵（下合稱系爭瑕
    疵），伊有拒絕受領瑕疵物之權利，依系爭契約第22條第3
    項後段約定，系爭房地在交屋前之公共水電費及管理費應由
    被上訴人負擔，而伊已代為墊付此部分費用58萬4,706元（
    下稱系爭代墊費用），致被上訴人無法律上原因而享有免為
    給付系爭代墊費用之義務，爰依不當得利法律關係請求被上
    訴人返還58萬4,706元，並加計法定遲延利息等語（未繫屬
    本院部分，不予贅述）。
二、被上訴人則以：伊雖違反契約圖說，然2樓公設露台之空調
    主機震動不會傳導至3樓，亦不會影響建物結構安全，更未
    造成室內外溫度出現明顯升降，所生噪音分貝程度未達不能
    居住使用之程度，造成房屋價值減損比例為3.95%，占系爭
    房地整體價值比例甚低，並非明顯重大瑕疵。另上訴人以大
    理石地板霧化之一次性終局修繕費用，主張應減少價金74萬
    2,452元，此與兩造間系爭契約之買賣總價為5,503萬4,789
    元相較，占比約1.3%，且經修復後，即可恢復其通常效用狀
    態及價值，縱加計前述2樓公設露台之空調主機部分，系爭
    房地因系爭瑕疵減損價值最多亦僅占總價金之5.25%，其影
    響並非重大，而依系爭契約第13條後段既約定：「除有明顯
    重大瑕疵外，甲方（即上訴人）不得因此拒絕交屋」，伊自
    106年2月2日起已多次通知上訴人交屋，上訴人不得以系爭
    瑕疵存在為由拒絕交屋，是依系爭契約第22條第3項後段約
    定，上訴人所稱之公共費用等應由其按月共同負擔，不得請
    求伊返還等語置辯。
三、上訴人於原審先位主張依系爭契約第17條第1項規定解除契
    約，並依系爭契約、回復原狀及不當得利法律關係請求被上
    訴人返還買賣價金、賠償違約金及返還支出之必要及有益費
    用，聲明請求被上訴人應給付其6,177萬9,924元本息（原判
    決誤載為6,178萬1,058元本息，見原審卷第430頁）；備位
    主張因系爭房地有系爭瑕疵，經減少價金後，被上訴人應依
    不當得利法律關係，返還溢付之價金82萬1,537元及系爭代
    墊費用58萬4,706元（原判決誤載為58萬5,840元，見原審卷
    第430頁、本院卷第61頁），聲明請求被上訴人給付140萬6,
    243元本息（原判決誤載為140萬7,377元本息，見原審卷第4
    30頁）。原審為上訴人一部勝訴、一部敗訴判決，即駁回上
    訴人先位之訴，就備位之訴，則判命被上訴人給付上訴人溢
    付之價金82萬1,537元本息，駁回上訴人請求返還系爭代墊
    費用部分之訴。上訴人就其敗訴部分提起一部上訴（即就系
    爭代墊費用部分提起上訴，見本院卷第60、121、122頁，其
    餘敗訴部分，未據聲明不服，已告確定；被上訴人就其敗訴
    部分未據聲明不服，亦告確定），上訴聲明：
　㈠原判決關於駁回上訴人後開之訴部分廢棄。
　㈡上開廢棄部分，被上訴人應再給付上訴人58萬4,706元及自11
    0年11月26日起至清償日止，按年息5%計算之利息。　
　　被上訴人答辯聲明：上訴駁回。
四、本院整理兩造不爭執事項（見本院卷第60、61頁）：　　
　㈠上訴人於100年2月26日以總價5,510萬元向上訴人購買系爭房
    地，並簽訂系爭契約，嗣兩造合意調整總價為5,503萬4,789
    元，上訴人已支付價金5,294萬元，尚有209萬4,789元未付
    。
　㈡系爭房屋所屬建案已於104年11月30日完工，被上訴人並於10
    6年9月30日將系爭房地所有權移轉登記予上訴人。
　㈢系爭契約所附附件中之1層平面圖（下稱1層平面圖）記載1樓
    西南側設置5臺空調主機，附件2層平面圖（下稱2層平面圖
    ）則未記載設置空調主機。施工後因1樓該處空間太小，改
    至2樓西側露臺（見原審卷第51、52頁）。
五、上訴人主張其向被上訴人購買之系爭房地因存有系爭瑕疵，
    其得拒絕交屋，依系爭契約第22條第3項後段約定，交屋前
    之公共水電費及管理費應由被上訴人負擔，而其已代為墊付
    系爭代墊費用58萬4,706元，被上訴人應依民法第179條規定
    返還等語，被上訴人固不爭執系爭房地有系爭瑕疵乙節，惟
    以前詞置辯。經查：
　㈠按無法律上之原因而受利益，致他人受損害者，應返還其利
    益。雖有法律上之原因，而其後已不存在者，亦同，民法第
    179條固有明文。惟按「……三、有關該共有部分之公共水電
    、維護管理、警衛安全、清潔衛生等一切公共費用，甲方（
    即上訴人，下同）同意自交屋日起（但如有可歸責於甲方之
    原因未辦理交屋時，自乙方（即被上訴人）通知交屋指定日
    起），由甲方按月共同分攤。」，則為兩造以系爭契約第22
    條第3項後段明文約定（見原審卷第41、42頁），兩造亦不
    爭執系爭代墊費用是依上開約定定其應負擔給付義務之人（
    見本院卷第62頁），是倘被上訴人就系爭房地已通知上訴人
    交屋指定日，而上訴人無正當理由拒不辦理交屋，自屬有可
    歸責之原因，應自被上訴人通知之交屋指定日起分擔系爭房
    地之前述公共費用，堪可認定。故本件爭點厥為上訴人得否
    依系爭契約第13條後段約定，以系爭瑕疵為由拒絕交屋（見
    同上卷第62、72頁）。
　㈡次按民法第354條關於物之瑕疵擔保規定，原則上固於危險移
    轉後始有適用，但出賣人既有給付無瑕疵物之義務，買受人
    亦有拒絕受領瑕疵物之權利（最高法院104年度台上字第243
    7號判決意旨參照）。惟兩造另以系爭契約第13條後段約定
    ：「……若甲方就本契約所載之房屋主張有瑕疵事項時，甲方
    得載明於驗收單上要求乙方於交屋前依雙方約定期限内完成
    修繕，並得於自備款部分保留房地總價百分之五作為交屋保
    留款；除有明顯重大瑕疵外，甲方不得因此拒絕交屋。」等
    語（見原審卷第36頁），經核係就本件買賣標的物即系爭房
    地在交屋前，如發現有瑕疵應如何處理而為特別約定，雖限
    制上訴人僅於系爭房地有明顯重大瑕疵時，始得拒絕交屋，
    惟亦就被上訴人應如何於限期內完成修繕，上訴人並得因瑕
    疵而保留交屋保留款加以約定，則系爭房地之瑕疵倘非屬明
    顯重大時，依民法第359條規定將顯失公平而不能解除契約
    ，僅能請求減少價金或損害賠償，上開約定尚不致使兩造往
    後之法律關係趨於複雜，損及買受人即上訴人之權益，應屬
    有效，並應優先適用，此亦為兩造所不爭執（見本院卷第72
    頁）。
　㈢關於系爭瑕疵是否已屬明顯重大之瑕疵，而得由上訴人據以
    拒絕交屋，析述如下：
　⒈上訴人主張系爭瑕疵中，被上訴人違反系爭契約約定圖說，
    於B棟2樓西側公設露臺設置7臺空調主機乙節，固為被上訴
    人所不爭執，已如前述。惟於被上訴人請求上訴人給付系爭
    房地未付價金之前案確定判決之訴訟中（案列本院110年度
    上字第68號，下稱系爭前案訴訟或判決），該件一審法院囑
    託臺中市不動產估價師公會（下稱估價師公會）鑑定，經估
    價師公會派員至現場勘查，空調主機全部採獨立基座，而非
    採崁入建築物之崁入式，故設置於2樓之空調主機之震動不
    會傳導至3樓（即系爭房屋），亦不會影響建物結構安全，
    更未造成室內外溫度出現明顯升降，對系爭房屋應無影響；
    又空調主機品牌皆為大金，其中5臺型號為RXYQ40，2臺型號
    為RXYQ26，RXYQ40、RXYQ26噪音值分別為64、62，實際運轉
    時，由於周圍狀況影響，噪音值比標準值高，運轉時，陽臺
    為58〜68.9分貝，開窗時，客廳為55.8分貝，房間1、2各56.
    3、54分貝，關窗時，客廳為48.6分貝，房間1、2各51、53.
    5分貝；不運轉時，陽臺為58～63分貝，開窗時，客廳為58.4
    分貝，房間1、2各55.7、60.1分貝，關窗時，客廳為49.5分
    貝，房間1、2各48.7、53.7分貝；噪音超過標準，雖關窗可
    使噪音降低而符合標準，然長期關窗將影響正常住宅之使用
    ，故噪音將造成系爭房屋之價值減損，另空調系統雖會產生
    低頻噪音，然當環境中低頻噪音混合其他音頻（非低頻噪音
    ）時，則低頻噪音會顯得不那麼明顯，故以噪音涵蓋低頻噪
    音，求取勘估標的之價值減損，鑑定結果認100年2月26日即
    兩造簽訂系爭契約時，空調主機設置於1樓、2樓，系爭房屋
    價格分別為5,622萬6,000元、5,400萬5,000元，價格減少22
    2萬1,000元，106年9月30日時，空調主機設置於1樓、2樓，
    系爭房屋價格分別為5,661萬5,000元、5,437萬9,000元，價
    格減少223萬6,000元，價值減損比例為3.95%，有估價師公
    會估價報告書（下稱估價報告，外放未附於系爭前案訴訟原
    審卷，見該報告書第90至94、112頁）可稽，此據本院調閱
    系爭前案訴訟歷審卷宗無訛。
　⒉是依上開鑑定結果，上述空調主機運轉與否之影響情形如下
    ：
　①房間1開窗運轉為56.3分貝、開窗不運轉為55.7分貝，差距僅
    為0.6分貝；關窗運轉為51分貝、關窗不運轉為48.7分貝，
    差距亦僅為2.3分貝，故空調主機運轉及不運轉之音量實無
    明顯差距。
　②房間2開窗運轉為54分貝、開窗不運轉為60.1分貝，關窗運轉
    為53.5分貝、關窗不運轉為53.7分貝；客廳開窗運轉為55.8
    分貝、開窗不運轉為58.4分貝，關窗運轉為48.6分貝、關窗
    不運轉為49.5分貝，是於房間2及客廳現場環境因素產生之
    音量反而大於空調主機之運轉。
　③陽台運轉時為58-68.9分貝、不運轉為58-63分貝，最低值同
    為58分貝，最高值亦僅相差5.9分貝，且陽台並非一般人長
    久起居之處，應認影響尚非甚大。
　　是依上情，被上訴人違反系爭契約約定圖說，於B棟2樓西側
    公設露臺設置7臺空調主機，固然導致系爭房屋價值減損，
    惟其減損金額占總買賣價金僅3.95%，且對於系爭房屋之安
    寧居住影響尚屬非鉅，此部分瑕疵不能認為是系爭契約第13
    條後段約定所謂之「明顯重大瑕疵」，上訴人不得據此拒絕
    交屋。
　⒊上訴人主張系爭瑕疵中，系爭房屋大理石地板霧化，屬物之
    瑕疵等語，固亦為被上訴人所不爭執，此部分並經系爭前案
    訴訟一審法院囑託財團法人臺中市土木技師公會（下稱技師
    公會）鑑定，認系爭房屋使用之地板石材及接縫處有霧化現
    象，無法完整顯示石材原色，石材地板霧化原因除石材上下
    表面及四周接縫處系爭四部分未處理完成，亦有可能地板及
    地板上方層有漏水或積水或接觸酸鹼等液體導致等語，有技
    師公會109年6月26日鑑定報告書（下稱鑑定報告）可稽（外
    放，未附於系爭前案訴訟原審卷），惟系爭房屋並無證據顯
    示曾有漏水或積水或接觸酸鹼之情事，足見該地板霧化現象
    應係因被上訴人採用濕式工法施工時，未採用一般慣行之工
    法，將石材做好六面防護即鋪設大理石材，導致大理石因接
    觸水氣產生質變。是系爭房屋大理石地板確實存在霧化之狀
    況，且係因施工未確實依約做好六面防護所致，亦據本院調
    卷確認無誤。然依上開鑑定報告所載，認如不以重鋪石材之
    修繕方式，須在石材與石材、石材與牆面各接縫處切縫、清
    縫、上石材防護劑、灌膠、地坪石材研磨、拋光晶化含施工
    位置保護避免水氣滲入石材，合理修繕費用為93,930元（未
    稅），拆除並重新施作相同材質之石材地板之修繕費用為70
    萬7,097元（未稅），含加值營業稅則為74萬2,452元，有鑑
    定報告可稽（見上述鑑定報告第4、5001至5003頁）。上開
    修繕金額占兩造約定之總買賣價金5,503萬4,789元之比例為
    1.3%（計算式：70萬7,097元÷5,503萬4,789元＝0.013，小數
    點第3位以下四捨五入），亦屬甚微，且得以上開方式修補
    ，應認亦非屬系爭契約第13條後段約定所謂之「明顯重大瑕
    疵」，縱與前述違反系爭契約約定圖說，於B棟2樓西側公設
    露臺設置7臺空調主機合併觀察，兩項瑕疵減損價金比例合
    計為5.25%（計算式：3.95%＋1.3%＝5.25%），仍難認係上開
    約定所稱之「明顯重大瑕疵」。
　⒋綜上，依兩造間系爭契約第13條後段約定，上訴人不得以系
    爭瑕疵為由拒絕交屋。
　㈣上訴人雖主張兩造間系爭前案判決已確定，該判決理由中認
    定系爭瑕疵為明顯重大瑕疵，其有權拒絕受領瑕疵物，兩造
    應受爭點效拘束，不得再為相反主張云云（見本院卷第123
    頁），惟按學說上所謂之爭點效，係指法院於確定判決理由
    中，就訴訟標的以外當事人所主張之重要爭點，本於當事人
    辯論之結果已為判斷時，除有顯然違背法令，或當事人已提
    出新訴訟資料足以推翻原判斷之情形外，於同一當事人就與
    該重要爭點有關所提起之他訴訟，不得再為相反之主張，法
    院亦不得作相反之判斷，以符民事訴訟法上之誠信原則而言
    。是爭點效之適用，必須前後兩訴訟當事人同一，且前案就
    重要爭點之判斷非顯然違背法令，及當事人未提出新訴訟資
    料足以推翻原判斷等情形始足當之（最高法院99年度台上字
    第781號裁判要旨參照）。查系爭前案判決固然認定系爭房
    屋確有系爭瑕疵，減損價值達數百萬元，難謂非明顯重大，
    上訴人自有拒絕受領瑕疵物之權利，惟此部分論斷係就被上
    訴人於該件主張上訴人請求減少價金已超過民法第365條第1
    項所定6個月之除斥期間云云，上訴人則辯稱其於驗收過程
    中發現前開瑕疵，尚未受領系爭房屋，民法第365條規定之
    除斥期間尚未起算等語（見原審卷第312、322-323頁），而
    就上訴人於該件減少價金請求權之除斥期間，即無從起算所
    為，尚非就本件重要爭點即上訴人以系爭瑕疵存在為由拒絕
    交屋是否合於系爭契約第13條後段之約定而為判斷，揆諸前
    揭說明，系爭前案判決上開論斷於本件尚無發生爭點效之拘
    束，上訴人此部分主張，並非可取。
　㈤又被上訴人最早於106年2月2日發函通知上訴人於同年月24日
    前辦理交屋手續，有其信函為證，且為上訴人所不爭執（見
    本院卷第72、95頁），是承前所述，上訴人無正當理由拒不
    交屋，係屬有可歸責之原因未辦理交屋，依系爭契約第22條
    第3項後段約定，自106年2月24日起之一切公共費用即應由
    上訴人按月共同分擔，是上訴人本件請求被上訴人返還之系
    爭代墊費用，最早部分係自107年7月起之公共電費，此據被
    上訴人陳述明確（見同上卷第72頁），依上說明，均屬應由
    上訴人負擔給付義務之費用，並非被上訴人所應負擔者，上
    訴人負擔系爭代墊費用非無法律上原因，是上訴人依不當得
    利法律關係請求被上訴人返還系爭代墊費用，尚屬無據。
六、從而，上訴人依不當得利法律關係請求被上訴人給付系爭代
    墊費用58萬4,706元，及自110年11月26日起至清償日止，按
    年息5%計算之利息，為無理由，不應准許。是則原審就上開
    此部分所為上訴人敗訴之判決，核無不合（未繫屬本院部分
    ，不予贅述）。上訴意旨指摘原判決此部分不當，求予廢棄
    改判，為無理由，應予駁回。又本件事證已臻明確，兩造其
    他攻擊、防禦方法及所提證據，經斟酌後認不影響本件判決
    結果，無逐一論述必要，併此敘明。
七、據上論結，本件上訴為無理由，爰判決如主文。
中　　華　　民　　國　　111 　年　　7 　　月　　27　　日
                  民事第二十二庭
                      審判長法  官  張靜女
                            法  官  朱漢寶
                            法  官  范明達
正本係照原本作成。
不得上訴。
中　　華　　民　　國　　111 　年　　7 　　月　　27　　日
  　　　　　　　　　　　　　書記官  余姿慧